---
title: "Zestaw nr 2"
author: "Weronika Duda"
date: "`r format(Sys.time(), '%d %B %Y')`"
output:
  html_document:
    toc: true
    toc_depth: 3
    toc_float: true
    smooth_scroll: true
    collpased: true
    df_print: paged
    number_sections: false
    warnings: false
    theme: united
    highlight: tango
---

# Zadanie 1

Tworzę obiekt `lista2` i korzystam z funkcji `lapply()`, żeby policzyć podstawowe statystyki opisowe. 

```{r}
lista2 <- list(dane1 = c(NA, 1:10),
               dane2 = c(-5:5, NA))

lista2
```
```{r}
lapply(lista2, mean, na.rm = TRUE)

lapply(lista2, sd, na.rm = TRUE)

lapply(lista2, quantile, na.rm = TRUE)
```
# Zadanie 2

1. Dla poniższego zestawu danych korzystam z funkcji `sapply()`, aby wyznaczyć maximum i minimum.

```{r}
lista4 <- list(dane1 = 20:1,
               dane2 = 1:10,
               dane3 = 1:5)

lista4
```

```{r}
sapply(lista4, max)

sapply(lista4, min)
```
```{r}
typeof(lista4)
is.array(lista4)
is.vector(lista4)
```

*Wniosek: * Funkcja `sapply()`wykonuje pętlę po liście z funkcją weryfikowaną dla każdego elementu listy, ale stara się uprościć wynik. Funkcja `lapply()` zwraca listę wyników, zachowując oryginalną strukturę.

2. Buduję funkcję mierzącą współczynnik zmienności i testuję go dla przykładowych wartości.

$V = \frac{sd}{mean}$

```{r}
wspolczynnik_zmiennosci <- function(a)
{
return (sd(a)/mean(a))
}

test_a <- c(10000, 200)
wspolczynnik_zmiennosci(test_a)
```
```{r}
lista_proba <-list(dane1 = 100:1,
               dane2 = 1:10,
               dane3 = 1:50)

sapply(lista_proba, wspolczynnik_zmiennosci)
```

*Wniosek: * Da się dla stworzonej funkcji `wspolczynnik_zmiennosci` zastosować funkcję `sapply()`.

# Zadanie 3

Sprawdzam jak działa funkcja `apply()` i czym się różni od wcześniejszych funkcji.

1. Zastosowanie dla obliczania sumy kolumn w macierzy:

```{r}
matrix_1 <- matrix(1:9, nrow = 3)

suma_kolumn <- apply(matrix_1, 2, sum)
suma_kolumn

```

2. Zastosowanie dla obliczania średniej wierszy w ramce danych:

```{r}
df_1 <- data.frame(x = c(11, 12, 13), 
                 y = c(14, 15, 16))

srednia_wierszy <- apply(df_1, 1, mean)
srednia_wierszy
```

3. Zastosowanie dla znajdowania maksymalnej wartości w każdym wierszu ramki danych:

```{r}
df_2 <- data.frame(x = c(1, 100, 13), y = c(13, 5, 36))

max_w_wierszach <- apply(df_2, 1, max)
max_w_wierszach
```

*Wniosek: * Funkcja `apply()` różni się od `sapply()` czy `lapply()`, głównie tym, że pozwala na wykonywanie operacji na całych wierszach czy kolumnach macierzy lub ramki danych, a nie na pojedynczych elementach. 

# Zadanie 4

* Oglądam zestaw danych `mtcars`.

```{r}
mtcars
```

* Z wykorzystaniem funkcji `tapply()`, uzyskuję informację o przeciętnym spalaniu w zależności od liczby cylindrów.

```{r}
tapply(mtcars$mpg, mtcars$cyl , mean)
```

* Rozszerzam analizę przeciętnego poziomu spalania w zależności od liczby cylindrów wyświetlając podstawowe statystyki opisowe.

```{r}
by(mtcars$mpg, mtcars$cyl, summary)
```

# Zadanie 5 

* Oglądam dane przedstawione w ramce `anscombe`oraz wczytuję dane `fgs` z pakietu `MASS`.

```{r}
anscombe
```

```{r, include=FALSE, echo=FALSE, warning=FALSE}
install.packages("MASS", repos = "https://cran.rstudio.com/")
library(MASS)
```

```{r}
fgl
```

* Używam funkcji z rodziny `apply()` do wyznaczenia średnich we wszystkich kolumnach wybranej ramki danych. 

```{r}
srednie_w_kol <- apply(anscombe, 2, mean)
srednie_w_kol
```

* Używam funkcji `str()` do sprawdzenia, które kolumny są numeryczne i powtarzam proces z zad. 1 tylko do tych kolumn.

```{r}
str(anscombe)
str(fgl)
```

* Sprawdzam typy kolumn.

```{r}
numeryczne_kolumny <- sapply(anscombe, is.numeric)
numeryczne_kolumny
```

* Obliczam średnie z kolumn numerycznych.

```{r}
srednie_numerycznych <- apply(anscombe[, numeryczne_kolumny], 2, mean)

srednie_numerycznych
```

* Używam funkcji z rodziny`apply()` do wyznaczenia mediany we wszystkich kolumnach iloścowych. 

```{r}
mediany <- apply(anscombe[, numeryczne_kolumny], 2, median)
mediany
```

* Sprawdzam, dla której zmiennej widzimy największą różnicę między średnią a medianą.

```{r}
roznica_sr_mediana <- srednie_numerycznych - mediany
roznica_sr_mediana

najwieksza_roznica <- which.max(abs(roznica_sr_mediana))
najwieksza_roznica
```

* Używam funkcji z rodziny `apply()` do obliczenia odchylenia standardowego dla wszystkich kolumn ilościowych.

```{r}
odchylenia_std <- apply(anscombe[, numeryczne_kolumny], 2, sd)
odchylenia_std
```

* Używam funkcji z rodziny `apply()`współczynnika zmienności dla wszystkich kolumn ilościowych.

```{r}
wspolczynnik_zmiennosci <- odchylenia_std / srednie_numerycznych
wspolczynnik_zmiennosci
```

# Zadanie 6

* Korzystając z funkcji `install.packages()` i `library()` instaluję, a następnie wczytuję pakiety: `tidyr`, `dplyr` oraz `gapminder`.

```{r, include=FALSE, echo=FALSE, warning=FALSE}
install.packages("tidyr", repos = "https://cran.rstudio.com/")
install.packages("dplyr", repos = "https://cran.rstudio.com/")
install.packages("gapminder", repos = "https://cran.rstudio.com/")
```

```{r, echo=FALSE, warning=FALSE}
library(tidyr)
library(dplyr)
library(gapminder)
```

```{r}
str(gapminder)
```

1. Zmieniam nazwy zmiennych: zmienną `year` nazywam rok, a zmienną `gdpPercap` nazywam PKB.

```{r}
zmieniam_nazwe_rok_PKB <- gapminder %>%
  rename(rok = year) %>%
  rename(PKB = gdpPercap)

zmieniam_nazwe_rok_PKB[1:5,]
```

2. Zmieniam wartości zmiennej `pop` tak, aby ludność była przedstawiona w milionach osób.

```{r}
kraje_w_mln <- gapminder %>%
  mutate(pop = pop/1000000)

kraje_w_mln[1:5,]
```

3. Wyświetlam wszystkie kraje afrykańskie, które w roku 1957 miały PKB większe niż 12000$.

```{r}
kraje_afrykanskie_1957 <- gapminder %>%
  filter(continent == "Africa", year == 1957, gdpPercap > 12000)

kraje_afrykanskie_1957
```

* Instaluję i wczytuję pakiet: `ggplot2`

```{r, include=FALSE, echo = F}
install.packages("ggplot2", repos = "https://cran.r-project.org")
```

* Rysuję wykres, który pokazuje ile krajów arykańskich z PKB większym niż 12000$ było w każdym roku badania.

```{r}
library(ggplot2)

ggplot(data = gapminder %>%
        filter(continent == "Africa" & gdpPercap > 12000)) +
  geom_histogram(mapping = aes(x = year), 
                 fill = "lightblue", col = "black", 
                 bins = 30) +
  labs(title = "Liczba krajów afrykańskich z PKB > 12000$ w każdym roku",
       x = "Rok", y = "Liczba krajów") +
  theme_minimal()
```

4. Sprawdzam, które kraje spoza Afryki w roku 1962 miały PKB mniejsze od 750$.

```{r}
kraje_nie_afrykanskie_1962 <- gapminder %>%
  filter(continent != "Africa",
         year == 1962,
         gdpPercap < 750)

kraje_nie_afrykanskie_1962
```

5. Na przykładzie lat 1952, 1977 i 2002 sprawdzam, ile wynosiła przeciętna długość życia w Polsce i Ameryce. 

```{r}
przecietna_dl_zycia_PL <- gapminder %>%
  filter(country == "Poland", year %in% c(1952, 1977, 2002)) %>%
  select(year, lifeExp)

przecietna_dl_zycia_PL
```

```{r}
przecietna_dl_zycia_Ameryki <- gapminder %>%
    filter(continent == "Americas" , year %in% c(1952, 1977, 2002)) %>%
    select(country, year, lifeExp)

head(przecietna_dl_zycia_Ameryki)
```

* Sprawdzam, w których krajach obu Ameryk była ona większa niż w Polsce.

```{r}
dane_pl_ameryki <- przecietna_dl_zycia_PL %>%
  full_join(przecietna_dl_zycia_Ameryki, by = c("year")) 

kraje_wieksza_dlugosc <- dane_pl_ameryki %>%
  filter(lifeExp.x < lifeExp.y) %>%
  select(year, lifeExp.x, country, lifeExp.y) %>%
  rename(Rok = year, 
         DlugoscZyciaPolska = lifeExp.x, 
         KrajAmeryki = country,
         DlugoscZyciaAmeryka = lifeExp.y)

kraje_wieksza_dlugosc
```

**Wnioski:**

- Przez lata obserwowany jest systematyczny wzrost średniej oczekiwanej długości życia w Polsce oraz w innych krajach, które były uwzględnione w analizie. 

- Kraje takie jak Portoryko, Stany Zjednoczone i Kanada regularnie pojawiają się w zestawieniu z wyższymi wartościami oczekiwanej długości życia niż Polska w badanych latach. 

- Meksyk i Chile pojawiają się w zestawieniu dopiero w roku 2002. To może sugerować, że te kraje stosunkowo niedawno osiągnęły wzrost ekonomiczny i społeczny, który przyczynił się do wydłużenia oczekiwanej długości życia mieszkańców. 

6. Wyznaczam podstawowe statystyki opisowe dot. wielkości populacji na różnych kontynentach w roku 2007 z wykorzystaniem funkcji `group_by()` i `summarize()`.

```{r}
populacja_2007 <- gapminder %>%
  filter(year == 2007) %>%
  group_by(continent) %>%
  summarize(dl_zycia = mean(lifeExp) ,
            max_pop = max(pop) ,
            min_gdpPercap = min(gdpPercap),
            sd_pop = sd(pop),)

populacja_2007
```

7. Wśród krajów o PKB niższym od 5000$ (rozważam dane za rok 1977), wyznaczam po trzy kraje z Afryki, Europy i Azji, w których spodziewana długość życia jest największa.

```{r}
kraje_LifeExp <- gapminder %>% 
  filter( year == 1977, gdpPercap < 5000) %>%
  group_by(continent) %>%
  top_n(3, wt = lifeExp) %>%
  arrange(continent, desc(lifeExp))

kraje_LifeExp
```

8. Tworzę wektory krajów RWPG i UE. Następnie wczytuję dane z 1987 roku oraz dodaję zmienną `system`, która przyjmuje jedną z trzech wartości: "RWPG" dla krajów RWPG, "UE" dla krajów Unii Europejskiej i "Inne" dla pozostałych krajów.

* Do wyfiltrowania krajów europejskich w roku 1987 korzystam z funkcji `subset()`, która służy do wybierania podzbiorów danych z ramki danych na podstawie warunków. 

```{r}
library(gapminder)

kraje_rwpg <- c("Poland", "Hungary", "Bulgaria", "Slovak Republic", 
                "Czech Republic", "Albania", "Mongolia", "China", "Korea, Rep.")

kraje_ue <- c("Germany", "Austria", "Belgium", "Denmark", "Spain", "France", 
              "Greece", "Ireland", "Italy", "Luxembourg", "Netherlands", "Portugal")

dane_1987 <- subset(gapminder, year == 1987 & continent == "Europe")

dane_1987$system <- ifelse(dane_1987$country %in% kraje_rwpg, "RWPG",
                            ifelse(dane_1987$country %in% kraje_ue, "UE", "Inne"))

head(dane_1987)
```

* Obliczam podstawowe statystki opisowe dla każdej kategorii kraju (według jego systemu).

```{r}
statystyki_opisowe_zad6 <- dane_1987 %>%
  group_by(system) %>%
  summarize(
    srednia_pop = mean(pop),
    srednie_lifeExp = mean(lifeExp),
    srednie_PKB = mean(gdpPercap),
    odchylenie_standardowe_pop = sd(pop),
    Q1 = quantile(lifeExp, 0.25),
    Q3 = quantile(lifeExp, 0.75)
  )

statystyki_opisowe_zad6
```

**Wnioski:**

1. Kraje RWPG miały najwyższą średnią populację w 1987 roku.

2. Kraje UE charakteryzują się najwyższą średnią długością życia oraz najwyższym PKB na osobę spośród tych grup w roku 1987.

3. Największa zmienność w populacji była, w roku 1987, w krajach RWPG.

4. W krajach UE, w roku 1987, rozkłady oczekiwanej długości życia były najbardziej skoncentrowane wokół średniej wartości.

# Zadanie 7

Na jednym wykresie liniowym rysuję, jak w rozważanych latach zmieniała się oczekiwana długość życia w Japonii, Chinach i Indonezji. 

```{r}
gapminder %>%
  filter(country %in% c("Japan", "China", "Indonesia")) %>%
  ggplot() +
  geom_line(mapping = aes(x = year, y = lifeExp, col = country), linewidth = 1) +
  labs(
    title = "Zmiana długości życia na przestrzeni lat w Japonii, Chinach i Indonezji ",
    x = "Rok", y = "Oczekiwana długość życia", color = "Kraj") +
  theme_light()
```

# Zadanie 8

* Funkcja `set.seed()` służy do inicjalizacji generatora liczb pseudolosowych. Funkcja ta jest używana, by kontrolować generowanie tych samych "losowych" liczb w przyszłości. Nastepnie korzystając z funkcji takich jak np. `sample()`, uzyskuje się powtarzalne wyniki w symulacjach.

* Z wykorzystaniem funkcji `sample()` symuluję rzut kostką sześcienną. 
Rzut wykonywany będzie: 2, 10, 50, 100 i 1000 razy. 

```{r}
set.seed(123)

liczba_rzutow_kostka <- c(2, 10, 50, 100, 1000)

wyniki_symulacji <- lapply(liczba_rzutow_kostka, 
                           function(n) sample(1:6, n, replace = TRUE))
```

* Korzystam z funkcji `table()` do zliczania, ile razy każda liczba wypadła w tym doświadczeniu.

```{r}
tablice_wynikow <- lapply(wyniki_symulacji, table)

tablice_wynikow
```

* Wykorzystuję funkcję `mean()`, by wyznaczyć średnią liczbę oczek w doświadczeniu.

```{r}
srednie_wyniki_rzutow <- sapply(wyniki_symulacji, function(wyniki) mean(wyniki))
round(srednie_wyniki_rzutow)
```

* **Symulacja Monte Carlo** - technika numeryczna wykorzystywana do modelowania i analizy problemów poprzez generowanie losowych próbek z rozkładów prawdopodobieństwa. 

```{r}
symulacja <- function() {
  play_off <- sum(sample(c(0,1), 7, 
                       replace = TRUE,
                       prob = c(0.35,0.65)))
  return(play_off)
}

wyniki_rywalizacji <- replicate(10000, symulacja())

liczba_zwyciestw <- sum(wyniki_rywalizacji >= 4)
cat("Liczba zwycięstw:", liczba_zwyciestw, "\n")

czestosc_wygranych <- (liczba_zwyciestw / 10000)
procentowo_czestosc <- czestosc_wygranych * 100

wynik_w_procentach <- paste(procentowo_czestosc, "%")
cat("Częstotość zwycięstw:", wynik_w_procentach, "\n")
```


# Zadanie 9

* Analizuję dane `mammals` oraz `Animals2`pod kątem różnic między zwięrzetami schrakteryzowanymi w obu zestawach danych. 

```{r, echo=FALSE, warning=FALSE}
install.packages("robustbase", repos = "https://cran.rstudio.com/")
```

```{r, echo=FALSE, warning=FALSE}
library(robustbase)
library(MASS)
```

```{r}
head(mammals)
head(Animals2)
```

* Tworzę wektor `zwierzaki` przechowujący nazwy gatunków zwierząt powtarzających się w obu ramkach danych.

```{r}
zwierzaki <- intersect(rownames(mammals), rownames(Animals2))

zwierzaki
```

* Korzystając z funkcji `setdiff()`wyświetlam nazwy zwierząt obecnych w zestawie `mammals`, których nie ma w zestawie `Animals2`. 

```{r}
setdiff(rownames(mammals), rownames(Animals2))
```

* Używam funkcji `setdiff()`, aby wyświetlić nazwy zwierząt obecnych w `Animals2`, które nie występują w zestawie `mammals`.

```{r}
setdiff(rownames(Animals2), rownames(mammals))
```


# Zadanie 10

* Używam funkcji `qnorm()` by wyznaczyć 5% i 95% kwantyl dla rozkładu N(0,1).

```{r}
qnorm(0.05)
qnorm(0.95)
```

* Używam funkcji `qt()`, by wyznaczyć 5% i 95% kwantyl dla rozkładu t-Studenta.
Załadam, że liczba stopni swobody (parametr tego rozkładu) wynosi odpowiednio 1, 5, 10, 30, 50 i 1000. 

```{r}
tStudent <- c(1, 5, 10, 30, 50, 1000)
for (df in tStudent) {
  kwantyl_5 <- qt(0.05, df)
  kwantyl_95 <- qt(0.95, df)
  cat(paste("Stopnie swobody:", df, 
            " 5% kwantyl:", kwantyl_5, 
            " 95% kwantyl:", kwantyl_95, "\n"))
}
```

*Wniosek:*
Badając poszczególne wyniki można wywnioskować, że im więcej stopni swobody, tym bardziej rozkład t-Studenta przypomina rozkład normalny, czyli przybliżenie rozkładu normalnego staje się coraz dokładniejsze wraz zezwiększaniem liczby stopni swobody.

