---
title: \vspace{3in}"Zestaw nr 1"
author: "Weronika Duda"
date: "`r format(Sys.time(), '%d %B %Y')`"
output:
  html_document:
    toc: true
    toc_depth: 3
    toc_float: true
    smooth_scroll: true
    collpased: true
    df_print: paged
    number_sections: false
    warning: false
    theme: united
    highlight: tango
---

# Zadanie 1

### Tworzę zmienne o nazwach: `pierwsza` i `druga`, korzystając z funkcji `c()`.

```{r}
pierwsza <- c(2, 4, 1, 6, 8, 9, 4, 6)
druga <- c(1:8)
```

### Wyznaczam zmienną `suma`, `różnica`, `wiecej`.

```{r}
suma <- pierwsza + druga
roznica <- pierwsza - druga
wiecej <- pierwsza + 1
```


### Wyznaczam średnią arytmetyczną i odchylenie standardowe, dzięki funkcjom `mean()` i `sd()`.

```{r}
mean(wiecej)
sd(suma)
```

# Zadanie 2

### Tworzę ramkę danych `osoby` i ją wyświetlam.

```{r}
osoby_1 <- data.frame("waga"= c(56, 90, 78, 70, 92, 59, 79), 
                      "wzrost"= c(1.78, 1.90, 1.66, 1.81, 1.89, 1.97, 1.60))
osoby_1
```

### Korzystam z funkcji `str()`, która pozwala na poznanie struktury obiektu.

```{r}
str(osoby_1)
```


### Korzystam z funkcji `head()`, która pozwala na poznanie kilku pierwszych obiektów w zbiorze.

```{r}
head(osoby_1)
```

### Korzystam z funkcji `tail()`, która pozwala na poznanie kilku ostatnich obiektów w zbiorze.


```{r}
tail(osoby_1)
```

### Korzystam z funkcji `dim()`, która pozwala na poznanie wymiaru rozważanego obiektu.

```{r}
dim(osoby_1)
```

### Korzystam z funkcji `summary()`, która pozwala na wyznaczenie statystyk opisowych w obiekcie.

```{r}
summary(osoby_1)
```

# Zadanie 3

### Nadaję osobom z zadania 2 imiona używając funkcji `rownames()`.

```{r}
rownames(osoby_1) <- c("Amelia", "Robert", "Aleksandra", "Tomasz", "Julian", "Sebastian", "Monika")
```

### Tworzę obiekt `BMI`, który bedzie przechowywał informacje o wartościach BMI i dodaje go do ramki danych `osoby`

\[ BMI = \frac{{waga (kg)}}{{wzrost (m)^2}} \]

Gdzie:  
 \( waga \) to masa ciała w kilogramach,
 \( wzrost \) to wzrost w metrach.

```{r}
BMI <- osoby_1$waga/(osoby_1$wzrost)^2

osoby_2 <- cbind(osoby_1, BMI)
osoby_2
```

### Wyświetlam osoby o BMI większym niż 30.

```{r}
print(osoby_2[osoby_2$BMI > 30, ])
```

### Wyświetlam liczbę osób o BMI mniejszym lub równym 25.

```{r}
print(sum(osoby_2$BMI <= 25))
```

# Zadanie 4

### Wyświetlam strukturę zestawów danych `mtcars` i `Orange`.
```{r}
str(mtcars)
# help(mtcars)
```
Plik "mtcars" opisuje 10 aspektów projektów samochodów i zużycie paliwa 32 aut.

```{r}
str(Orange)
# help(Orange)
```
Plik "Orange" jest ramką danych z danymi dotyczącymi wzrostu drzew pomarańczy.

### Korzystając z instrukcji warunkowych, wyświetlam wyłącznie auta posiadające 6 cylindrów.

```{r}
mtcars[mtcars$cyl == 6, ]
```

### Tworzę zmienną `średnia` przechowującą informację o przeciętnej liczbie koni mechanicznych, jaką posiadają auta o spalaniu mniejszym niż 20.

```{r}
srednia <- mean(mtcars$hp[mtcars$mpg < 20])
srednia
```

### Rysuję histogram, dla zmiennej `circumference` z zestawu `Orange`.

```{r}
obwód <- Orange$circumference
hist(obwód, col = 'orange', border = "black", 
     xlab = "Obwód drzew pomarańczy (w mm)", 
     ylab = "Częstotliwość występowania", 
     main = 'Obwód drzew pomarańczy')
```

### Rysuję wykres pudełkowy z wąsem dla zmiennych: `mpg`, `hp` i `qsec` ze zbioru `mtcars`.

```{r}
# Tworzenie trzech wykresów pudełkowych obok siebie na jednym obrazie
# Dzielę obszar wykresu na 1 wiersz i 3 kolumny
# Parametr mfrow określa, ile wierszy i ile kolumn będzie w siatce wykresów

par(mfrow=c(1,3))

boxplot(mtcars$mpg, 
        main = "Mpg boxplot", 
        xlab = "Zmienna mpg" , 
        ylab ="Mile na galon", 
        border = "blue", 
        names = "mpg")

boxplot(mtcars$hp, 
        main ="Hp boxplot", 
        xlab = "Zmienna hp" , 
        ylab = "Moc silnika", 
        border = "green",
        names = "hp")

boxplot(mtcars$qsec, 
        main="Qsec boxplot", 
        xlab = "Zmienna qsec" , 
        ylab = "Czas przejazdu ćwiartki mili",
        border = "red", 
        names = "qsec")

# Zresetowanie ustawień par i powrót do domyślego ustawienia

par(mfrow=c(1,1))

```

# Zadanie 5

### Instaluję i wczutuję pakiet `psych`.

```{r}
install.packages("psych", repos = "https://cran.rstudio.com/")
library(psych)
```

### Wczytuję dane z zestawu `mtcars` i korzystam z funkcji `describe()` i `summary()` do poznania statytysk opisowych dla danych `mtcars`.

```{r}
data("mtcars")
describe(mtcars)
summary(mtcars)
```

* Funkcja `describe()` pokazała bardziej rozbudowane statystyki opisowe np. kurtozę dla każdej zmiennej z "mtcars", podczas, gdy funkcja `summary()` dostarczyła bardziej podstawowy opis danych

* Funkcji `describeBy()` można użyć do uzyskania informacji o podstawowych statystykach, gdy zmienne są pogrupowane. Przydatne do tworzenia wykresów.

* Przykład zastosowania:  
Dla zestawu danych zawierających informacje o uczniach i wynikach na egzaminie maturalnym. Dla zrozumienia różnic w wynikach między męzczyznami, a kobietami oraz województwami, z jakich pochodzą. Gdy podzielimy wyniki według województw i płci otrzymamy informacje statystyczne dla każdej kombinacji grupy, co pozwoli na analizę różnic w wynikach między tymi grupami.

# Zadanie 6

### Generuję 20 wyników rzutu kostką za pomocą funkcji `sample()`. Sprawdzam, ile wynosi średnia i odchylenie standardowe. 

```{r}
proba <- sample(c(1:6), 20, replace = TRUE)
proba
mean(proba)
sd(proba)
```

### Generuję 100 wyników rzutu monetą, a wyniki oznaczam: 0 - reszka, 1 - orzeł. Za pomocą funkcji `sum()` sprawdzam, ile wypadło orłów.

```{r}
rzut <- sample(c(0,1), 100, replace = TRUE)
rzut
sum(rzut == TRUE)
```

### Losuję bez zwracania 10 liczb ze zbioru liczb naturalnych z przedziału [0, 100].

```{r}
los_nat <- sample(c(0:100, 10 , 1))
```

* `rnorm()` - generuje losowe liczby z rozkładu normalnego o określonych średniej i odchyleniu standardowym
* `rt()` - generuje losowe liczby z rozkłady  t-Studenta o okreslonych stopniach swobody
* `srpois()` - generuje losowe liczby z przedziału Poissona o okreslonym paramentrze intensywności

### Dla dowolnego przykładu sprawdzam działanie funkcji `rnorm()` i wyświetlam początkowe obiekty w zbiorze.

```{r}
losowe_dane <- rnorm(100, mean = 0, sd = 1)
head(losowe_dane)
```

# Zadanie 7

### Tworzę zestaw danych `lista` i go wyświetlam.

```{r}
lista <- list(palenie = c(F,T,T,F,F,T,F),
              cyfry = 0:9,
              macierz = matrix(sample(1:5,16,replace = T),4,4),
              tekst = c("Litwo", "ojczyzno", "moja", "ty",
                         "jestes", "jak", "zdrowie"))
print(lista)
```

### Odwołuję się do obiektów: `tekst`, 3 elementu wektora `cyfry` i 3 kolumny obiektu `macierz`.

```{r}
lista$tekst
lista["tekst"]

lista$cyfry[3]

lista$macierz[ ,3]
lista[["macierz"]][, 3]
```

# Zadanie 8

### Definiuję zmienną `wiek` i `waga`.

```{r}
wiek <- c(50, 17, 39, 27, 90) 
waga <- c(80, 75, 92, 105, 60)
```

### Na podstawie powyższych zmiennych buduję ramkę danych `pacjenci`.

```{r}
pacjenci <- data.frame(Wiek = wiek, Waga = waga)
pacjenci
```

### Wykluczam z niej osoby o wadze > 90 kg lub osoby w wieku poniżej 18 lat.

```{r}
pacjenci_wykluczeni <- pacjenci[!(pacjenci$Waga > 90 | pacjenci$Wiek < 18), ]
pacjenci_wykluczeni
```


# Zadanie 9

### Instaluję i ładuję pakiet `nycflights13` i na jego podstawie buduje model regresji.

```{r}
install.packages("nycflights13", repos = "https://cran.rstudio.com/")
library(nycflights13)
flight_lm <- lm(arr_delay ~ dep_delay + month + carrier, 
                data = flights)
```

### Szukam informacji ile elementów znajduje się W liście `nycflights13`.

```{r}
ilosc_elementow <- length(flight_lm)
cat(ilosc_elementow)
```

### Szukam informacji jak nazywają się elementy listy `nycflights13`.

```{r}
str(flight_lm)
nazwy_elementow <- names(flight_lm)
print(nazwy_elementow)
```

### Wyświetlam informacje o współczynnikach tego modelu.

```{r}
coef(flight_lm)
```


# Zadanie 10

### Ładuję zestaw danych `VADeaths` i go wyświetlam. 

```{r}
data("VADeaths")
str(VADeaths)
dimnames(VADeaths)
```
Macierz VADeaths przedstawia dane dotyczące liczby zgonów według wieku (reprezentowane przez nazwy wierszy) i płci (nazwy kolumn). 


### Dzielę macierz na dwie podmacierze.

```{r}
VADeaths_mezczyzni <- VADeaths[ , c("Rural Male", "Urban Male")]
VADeaths_mezczyzni

VADeaths_kobiety <- VADeaths[ , c("Rural Female", "Urban Female")]
VADeaths_kobiety
```
### Obliczam średnie dla każdej kolumny z macierzy, korzystając z funkcji `colMeans()` i dodaje je do macierzy poprzez funkcję`rbind()`.

```{r}
srednie_kolumn <- colMeans(VADeaths)
rbind(VADeaths, srednie_kolumn)
```

### Obliczam średnie dla każdego wiersza z macierzy, korzystając z funkcji `rowMeans()` i dodaje je do macierzy poprzez funkcję`cbind()`.

```{r}
srednie_wierszy <- rowMeans(VADeaths)
cbind(VADeaths, srednie_wierszy)
```

# Zadanie 11

### Tworzę zmienną `czy_podzielna`. Używam instrukcji `if-else` oraz funkcji `ifelse()` do sprawdzenia, czy dowolna liczba jest podzielna przez 4.

```{r}
czy_podzielna <- 40
if (czy_podzielna %% 4 == 0){
  cat(czy_podzielna, "jest podzielna przez 4\n") 
} else {
  cat(czy_podzielna, "nie jest podzielna przez 4\n") 
}
```

### Tworzę zmienne pomocnicze `inna_czy_podzielna` oraz `wynik` do zobrazowania działania funkcji.

```{r}
inna_czy_podzielna <- 7
wynik <- ifelse(inna_czy_podzielna %% 4 == 0, "Tak", "Nie")
cat("Czy", inna_czy_podzielna, "jest podzielna przez 4? \n" , wynik)
```

# Zadanie 12

### Tworzę zmienną `ksiazki` .

```{r}
ksiazki <- sample(0:4, size = 25, replace = TRUE)
ksiazki
```

### Na jej podstawie badam, ile wynosi średnia przeczytanych książek.

```{r}
mean(ksiazki)
```

### Na jej podstawie badam, ile osób przeczytało przynajmniej 3 książki.

```{r}
liczba_osob_czytajaca_min_trzy <- sum(ksiazki >= 3)
liczba_osob_czytajaca_min_trzy
```

### Na jej podstawie badam, ile osób nie przeczytało żadnej książki.

```{r}
liczba_osob_nie_czyt <- sum (ksiazki == 0)
liczba_osob_nie_czyt
```

### Tworzę zmienną `ksiazki2`, która przechowuje informację, czy ktoś czyta książki.

```{r}
# Tworzenie wektora wypełnionego zerami, do przechowywania informacji o czytaniu ksiązek.

ksiazki2 <- rep(0, length(ksiazki))
ksiazki2

# Sprawdzanie, które z osób przeczytała min. 1 książkę i oznaczenie ich jako "1" w wektorze ksiazki2

for(i in 1:length(ksiazki)){
  if(ksiazki[i] > 0){
    ksiazki2[i] <- 1
  }
}

ksiazki2
```

### Tworzę instrukcję warunkową, która mając datę (miesiąc i rok), odpowie na pytanie o liczbę dni w tym miesiącu.

```{r}
# Przykładowy miesiąc i rok
miesiac <- 11
rok <- 2003

# Sprawdzanie, czy miesiąc to lity, a następnie, czy rok jest przestępny
if (miesiac == 2) {
  if ((rok %% 4 == 0 && rok %% 100 != 0) || rok %% 400 == 0) {
    liczba_dni <- 29
  } else {
    liczba_dni <- 28
  }
} else if (miesiac %in% c(4, 6, 9, 11)) {
  liczba_dni <- 30
} else {
  liczba_dni <- 31
}

cat("Liczba dni w podanym miesiącu i roku:", liczba_dni, "\n")

```


# Zadanie 13

### Tworzę funkcję `temperatura_C()`, która zamienia temperaturę w Celsjuszach na temperaturę w Kelwinach i Fahrenheita.

```{r}
konwersja_temperatury <- function(temperatura_C) {
  temperatura_K <- temperatura_C + 273.15  # Konwersja na Kelwiny
  temperatura_F <- (temperatura_C * 9/5) + 32  # Konwersja na Fahrenheity
  
  wynik <- data.frame(Celsjusze = temperatura_C, Kelwiny = temperatura_K, Fahrenheity = temperatura_F)
  return(wynik)
}
```

### Wywołuję funkcję, dla przykładowej wartości temperatury równej 30 stopni Celsjusza i wyświetlam wynik.

```{r}
wynik_konwersji <- konwersja_temperatury(30)
wynik_konwersji
```


# Zadanie 14

### Tworzę funkcję `pole_trojkata()`, która na podstawie długości boków trójkąta, wyznacza jego pole. 

Funkcja wyświetli komunikat, jeśli podane długości boków nie stworzą trójkąta.

```{r}
pole_trojkata <- function(a, b, c) {
  
  # Sprawdzenie, czy podane długości boków mogą utworzyć trójkąt
  if (a + b > c && a + c > b && b + c > a) {
    
    # Obliczenie s, czyli połowy długości obwodu
    s <- (a + b + c) / 2
    
    # Obliczenie pola trójkąta za pomocą wzoru Herona
    pole <- sqrt(s * (s - a) * (s - b) * (s - c))
    return(pole)
    
  } else {
    # Wyświetlenie komunikatu, gdy podane długości boków nie stworzą trójkąta
    cat("Podane długości boków nie tworzą trójkąta.\n")
    return(NULL)
  }
}
```

### Dla odcinków o długości: (6, 8, 10) oraz  (1, 2, 3) sprawdzam działanie funkcji

```{r}
pole1 <- pole_trojkata(6, 8, 10)
cat("Pole trójkąta wynosi:", pole1, "\n")

pole2 <- pole_trojkata(1, 2, 3) 
```


# Zadanie 15

### Tworzę funkcję `typ_trojkata()`, która na podstawie sum kwadratów długości boków trójkąta, określi typ trójkąta. 

Funkcja wyświetli komunikat, jeśli podane długości boków nie stworzą trójkąta.

```{r}
typ_trojkata <- function(a, b, c) {
  # Sprawdzenie, czy podane długości boków mogą utworzyć trójkąt
  if (a + b > c && a + c > b && b + c > a) {
    # Obliczenie kwadratów długości boków i przypisanie ich do zmiennych 
    a2 <- a^2
    b2 <- b^2
    c2 <- c^2
    
    # Sprawdzenie, czy trójkąt jest ostrokątny 
    if (a2 + b2 > c2 && a2 + c2 > b2 && b2 + c2 > a2) {
      return("Ostrokątny")
    }
    
    # Sprawdzenie, czy trójkąt jest prostokątny
    else if (a2 + b2 == c2 || a2 + c2 == b2 || b2 + c2 == a2) {
      return("Prostokątny")
    }
      
    # W przeciwnym razie, trójkąt jest rozwartokątny
    else {
      return("Rozwartokątny")
    }
  } else {
    # Wyświetlenie komunikatu, gdy podane długości boków nie stworzą trójkąta
    cat("Podane długości boków nie tworzą trójkąta.\n")
    return(NULL)
  }
}

```

### Test użycia funkcji dla długości boków: (6, 8, 10) i (1, 2, 3).

```{r}
typ1 <- typ_trojkata(6, 8, 10)  
cat("Trójkąt jest:", typ1, "\n")

typ2 <- typ_trojkata(1, 2, 3) 
```


# Zadanie 16

### Tworzę ramkę danych `osoby`.

```{r}
wzrost <- round(rnorm(100, 175, 10),0)
waga   <- round(wzrost - 105 + rnorm(1,0,5))
wiek   <- sample(20:60, 100, replace = TRUE)
dzieci <- rpois(100, lambda = 1)
osoby  <- data.frame(wzrost = wzrost, waga = waga,
                     wiek = wiek, dzieci = dzieci)

osoby
```

### Dołączam do zestawu zmienną `BMI` oraz zmienną `plec`.

```{r}
osoby$BMI <- osoby$waga / ((osoby$wzrost / 100) ^ 2)
str(osoby)
osoby$plec <- rep(c("Kobieta", "Mężczyzna"), each = 50)
osoby
```

### Wyświetlam pierwsze i ostatnie wiersze z zestawu danych.

```{r}
head(osoby)
tail(osoby)
```

### Wyświetlam informacje o strukturze, wielkości i podstawowych statystykach zestawu danych.

```{r}
str(osoby)
dim(osoby)
summary(osoby)
```

### Sprawdzam, ile osób posiada min. 2 dzieci.

```{r}
z_min_dwojka_dzieci <- sum(osoby$dzieci >= 2)
z_min_dwojka_dzieci
```

### Wyświetlam osoby o wzroście min. 185 cm.

```{r}
osoby_z_185 <- osoby[osoby$wzrost >= 185, ]
osoby_z_185
```

### Obliczam średni wzrost w badanej grupie.

```{r}
średni_wzrost <- mean(osoby$wzrost)
średni_wzrost
```

### Sprawdzam, kto przeciętnie jest wyższy: kobiety, czy mężczyźni.

```{r}
library(psych)
```

```{r}
statystyki_osoby <- describeBy(osoby$wzrost, osoby$plec)
print(statystyki_osoby)
```

```{r}
średnia_kobiet <- statystyki_osoby$Kobieta$mean
średnia_kobiet
```

```{r}
średnia_mezczyzn <- statystyki_osoby$Mężczyzna$mean
średnia_mezczyzn
```

### Po przeanalizowaniu wyników tworzę nierówność, na podstawie której będzie możliwa ocena kto jest przeciętnie wyższy: kobiety, czy mężczyżni.

```{r}
średnia_kobiet > średnia_mezczyzn
```

### Pokazuje osoby o BMI wyższym niż 30.

```{r}
osoby_BMI <- osoby[osoby$BMI > 30, ]
sum(osoby_BMI)

ilosc_mezczyzn <- sum(osoby_BMI$plec == "Mężczyzna")
ilosc_kobiet <- sum(osoby_BMI$plec == "Kobieta")
```
Dla tego zestawu danych, nie ma osób o BMI wyższym niż 30.

### Dodaję do zestawu zmienną `wzrost2`.

```{r}
wzrost2 <- osoby$wzrost
wzrost2[wzrost2 > 185] <- "wysoki"
wzrost2[wzrost2 < 165] <- "niski"
wzrost2[(wzrost2 <= 185) & (wzrost2 >= 165)] <- "sredni"
wzrost2
```

### Korzystan z funkcji `summary()`

```{r}
summary(wzrost2)
```
Dla tak przedstawionych danych, nie mogę określić, ile osób wysokich, dlatego zmieniam typ tej zmiennej na `factor`.

### Zmieniam typ zmiennej `wzrost2` na typ `factor`.
```{r}
wzrost2 <- as.factor(wzrost2)
wzrost2
```

```{r}
summary(wzrost2)
```

Po dokonanej zmianie funckja `summary()` zwróciła informację o liczbie osób niskich, średnich oraz wysokich.

# Zadanie 17

### Tworzę zestaw danych `lista_17`.
```{r}
lista_17 <- list(palenie = c(F,T,T,F,F,T,F),
              cyfry = 0:9,
              macierz = matrix(sample(1:5, 16, replace = T), 4, 4),
              tekst <- c("Litwo", "ojczyzno", "moja", "ty",
                         "jestes", "jak", "zdrowie"))
```

### Odwołuję się do obiektu `tekst`.
```{r}
lista$tekst

lista["tekst"]
```

### Odwołuję się do trzeciego elementu wektora `cyfry`.

```{r}
lista$cyfry[3]
```

### Odwołuję się do trzeciej kolumny obiektu `macierz`.

```{r}
lista$macierz[, 3]
lista[["macierz"]][, 3]
```
### Używam instrukcji `if-else` oraz funkcji `ifelse()` do sprawdzenia, czy dowolna liczba jest podzielna przez 5. 

```{r}
czy_podzielna_b <- 15
if (czy_podzielna_b %% 5 == 0){
  cat(czy_podzielna_b, "jest podzielna przez 5\n") 
} else {
  cat(czy_podzielna_5, "nie jest podzielna przez 5\n") 
}
```

### Tworzę zmienne pomocnicze `czy_podzielna`, `inna_czy_podzielna` oraz `wynik` do zoobrazowania działania funkcji.

```{r}
inna_czy_podzielna_b <- 10
wynik_b <- ifelse(inna_czy_podzielna_b %% 5 == 0, "Tak", "Nie")
cat("Czy" , inna_czy_podzielna_b, "jest podzielna przez 5? \n" , wynik_b)

```

# Zadanie 18

### Tworzę zmienną `ksiazki` mowiącą o tym, ile dana osoba przeczytała książek w ostatnim kwartale.

```{r}
ksiazki_1 <- sample(0:4, size = 25, replace = TRUE)
```

### Badam, ile wynosi średnia liczba przeczytanych książek.

```{r}
średnia_ksiazek <- mean(ksiazki_1)
zaokrąglona_srednia <- round(średnia_ksiazek, 0)
zaokrąglona_srednia
```
### Badam, ile  osób przeczytało przynajmniej 3 książki.

```{r}
liczba_osob_czytajaca_min_trzy <- sum(ksiazki_1 >= 3)
liczba_osob_czytajaca_min_trzy
```

### Badam, ile osó nie przeczytało żadnej książki.

```{r}
liczba_osob_nie_czyt <- sum (ksiazki_1 == 0)
liczba_osob_nie_czyt
```

### Tworzę zmienną `ksiazki_2`, która będzie mówiła, czy ktoś przeczytał minimum 1 książkę.

```{r}
# Tworzenie wektora wypełnionego zerami, do przechowywania informacji o czytaniu ksiązek.

ksiazki_2 <- rep(0, length(ksiazki_1))
ksiazki_2

# Sprawdzanie, które z osób przeczytała min. 1 książkę i oznaczenie ich jako "1" w wektorze ksiazki_2

for(i in 1:length(ksiazki_1)){
  if(ksiazki_1[i] > 0){
    ksiazki_2[i] <- 1
  }
}

ksiazki_2
```


# Zadanie 19

### Tworzę funkcję, która mając datą (miesiąc i rok) odpowie na pytanie o liczbę dni w tym miesiącu.

```{r}
liczba_dni_w_miesiacu <- function(miesiace, lata) {
  if (miesiace == 2) {
    if ((lata %% 4 == 0 && lata %% 100 != 0) || lata %% 400 == 0) {
      ile_dni <- 29
      cat("Liczba dni w podanym miesiącu i roku:", ile_dni, "\n")
    } else {
      ile_dni <- 28
      cat("Liczba dni w podanym miesiącu i roku:", ile_dni, "\n")
    }
  } else if (miesiace %in% c(4, 6, 9, 11)) {
    ile_dni <- 30
    cat("Liczba dni w podanym miesiącu i roku:", ile_dni, "\n")
  } else {
    ile_dni <- 31
    cat("Liczba dni w podanym miesiącu i roku:", ile_dni, "\n")
  }
}
```

### Testuję działanie funkcji dla lutego 2004 roku.

```{r}
liczba_dni_w_miesiacu(2, 2004)
```


# Zadanie 20

### Tworzę funkcję, która sprawdza, czy dana liczba jest liczbą wesołą.

Liczby wesołe to liczby naturalne, które w wyniku podzielenia tej liczby na jej cyfr, podniesieniu każdej jej cyfry do kwadratu i dodaniu wyników kwadratów cyfr, kończą się cyklem wynikającym w wartości 1 lub 4, przy czym liczby kończące się cyklem 1 uważane są za wesołe.

```{r}
czy_wesola <- function(n) {
  
  # Pusty wektor do śledzenia historii wartości
  historia <- c()  
  
  while (n != 1 && !n %in% historia) {
    historia <- c(historia, n)
    cyfry <- as.integer(unlist(strsplit(as.character(n), "")))
    cykl <- sum(cyfry^2)
  }
  
  return(cykl == 1)
}
```

 **Objaśnienie użytych funkcji: **
 
* `as.character(n)`: Funkcja *as.character()* konwertuje liczbę n na łańcuch znaków. 

* `strsplit(as.character(n), "")`: Funkcja *strsplit()* dzieli ciąg znaków na elementy. 
W tym przypadku dzielona jest liczba n, a jako separator podawany jest pusty ciąg "". 
Dzięki temu liczba zostaje podzielona na pojedyncze znaki i zapisana jako lista znaków.

* `unlist()`: Funkcja *unlist()* konwertuje listę na zwykły wektor, usuwając zagnieżdżenie.

* `as.integer()`: Funkcja *as.integer()* konwertuje każdy znak w wektorze na liczbę całkowitą. 
W wyniku otrzymujemy wektor liczb całkowitych, reprezentujący poszczególne cyfry liczby n.


### Dla liczb: 19 i 4 testuję działanie funkcji.

```{r}
liczba1 <- 19
liczba2 <- 4

if (czy_wesola(liczba1)) {
  cat(liczba1, "jest liczbą wesołą.\n")
} else {
  cat(liczba1, "nie jest liczbą wesołą.\n")
}

if (czy_wesola(liczba2)) {
  cat(liczba2, "jest liczbą wesołą.\n")
} else {
  cat(liczba2, "nie jest liczbą wesołą.\n")
}
```

